臺灣臺南地方法院民事判決　　　　　　 95年度簡上字第156號
上　訴　人
即被上訴人　　甲○
兼訴訟代理人　乙○○
被上訴人
即上訴人　　　丙○○
上列當事人間請求侵權行為損害賠償事件，上訴人對於中華民國
95年10月18日本院新營簡易庭95年度營簡字第434號第一審判決
提起上訴，經本院於民國96年3月15日言詞辯論終結，判決如下
：
    主  文
原判決關於命上訴人丙○○給付超過自民國95年8月17日起算之
法定遲延利息部分，及該部分假執行之宣告，暨訴訟費用之裁判
均廢棄。
上開廢棄部分，上訴人甲○、乙○○在第一審之訴駁回。
上訴人丙○○其餘上訴駁回。
上訴人甲○、乙○○之上訴均駁回。
第一、二審訴訟費用新台幣仟玖佰玖拾元由上訴人丙○○負擔
新台幣壹仟伍佰元，上訴人甲○負擔新台幣壹仟零捌拾玖元，餘
由上訴人乙○○負擔。
    事  實
甲、上訴人即被上訴人乙○○、甲○方面：
一、聲明：求為判決：
(一)、原判決不利於上訴人乙○○、甲○部分之裁判均廢棄。
(二)、上開廢棄部分，被上訴人丙○○應再給付上訴人乙○○新臺
    幣（下同）9萬元，再給付上訴人甲○7萬元，及各自民國95
    年8月17日起至清償日止，按年息百分之5計算之利息。
(三)、上訴人丙○○之上訴駁回。
二、陳述：除與原判決記載相同者，茲引用之外，補稱：
(一)、上訴人即被上訴人甲○年邁，無故遭被上訴人即上訴人丙○
    ○毆傷，出於懼怕返家拉下鐵門躲藏，惟被上訴人即上訴人
    丙○○竟持鐵棍追至，並敲打鐵門，令上訴人即被上訴人甲
    ○身心受創甚鉅，是原審判賠3萬元，顯然過低。
(二)、原審認定上訴人即被上訴人乙○○與被上訴人即上訴人互毆
    ，惟被上訴人即上訴人傷害上訴人即被上訴人部分，業經刑
    事判決確定，上訴人即被上訴人乙○○並未毆打被上訴人即
    上訴人丙○○，原審認定與事實不符。
(三)、上訴人即被上訴人乙○○遭被上訴人即上訴人丙○○毆傷，
    十分畏懼，且被上訴人即上訴人毫無收斂，是原審判賠1萬
    元，顯然過低。
三、證據：除援用第一審所提證據外，補提台南縣新營市公所93
    年4月14日所工字第0930007238號函、台南縣政府93年6月25
    日府工使字第0930114113號函、台灣台南地方法院檢察署檢
    察官94年度營偵字第748號聲請簡易判決處刑書、本院95年
    度簡字第191號刑事簡易判決、95年度簡上字第131號刑事判
    決（以上均影本）及照片為證。
乙、被上訴人即上訴人丙○○方面：
一、聲明：求為判決：
(一)、原判決不利於上訴人丙○○部分廢棄。
(二)、上開廢棄部分，被上訴人乙○○、甲○在第一審之訴駁回。
(三)、上訴人乙○○、甲○之上訴駁回。
二、陳述：除與原判決記載相同者，茲引用之外，補稱：
(一)、案發當日，上訴人即被上訴人乙○○將自家棉被排到機車道
    影響行人通行，被上訴人即上訴人丙○○好意勸說，乙○○
    竟向被上訴人即上訴人丙○○挑釁，惡言叫囂，過來推被上
    訴人即上訴人丙○○一把，被上訴人即上訴人丙○○為避免
    乙○○之侵害，將之反推回去，雙方發生扭打，上訴人即被
    上訴人甲○出來幫助其子乙○○，向被上訴人即上訴人丙○
    ○扭打，雙方均有受傷。
(二)、上訴人即被上訴人乙○○正值青壯年時期，身強力壯，被上
    訴人即上訴人丙○○年已54歲，身體狀況不如乙○○，被上
    訴人即上訴人僅出於保護自身權益之單純想法，將乙○○反
    推回去，避免乙○○再前來傷害被上訴人即上訴人丙○○，
    但乙○○遭被上訴人即上訴人丙○○推回去後，竟加以毆打
    被上訴人即上訴人丙○○，被上訴人即上訴人丙○○為避免
    再遭受乙○○之不法侵害，僅徒手與乙○○發生拉扯，並未
    傷害乙○○，原審判決未審究正當防衛，自有疏誤。嗣上訴
    人即被上訴人甲○出來共同毆打被上訴人即上訴人丙○○，
    被上訴人即上訴人丙○○為求脫身，單純僅對於現在不法之
    侵害為必要排除之反擊行為，客觀必要性且適當。被上訴人
    即上訴人丙○○之排除行止應係正當防衛行為，甲○並非無
    故受侵害，原審判賠3萬元顯然過重。
(三)、退步言之，縱認被上訴人即上訴人丙○○之行為不構成正當
    防衛，然上訴人即被上訴人甲○、乙○○二人挑釁陷害及圍
    攻被上訴人即上訴人丙○○之行為，致被上訴人即上訴人丙
    ○○所受傷害較其二人嚴重，被上訴人即上訴人丙○○亦得
    向其二人主張侵權行為損害賠償各10萬元，並主張抵銷，則
    抵銷後，上訴人即被上訴人甲○、乙○○二人不得再主張任
    何金額。
三、證據：援用第一審所提證據。
丙、本院依職權調閱本院95年度簡上字第131號刑事歷審卷（含
    台灣台南地方法院檢察署94年度營偵字第748號偵查卷、本
    院95年度簡字第191號刑事卷），並依職權向財團法人奇美
    醫院柳營分院（下稱奇美柳營分院）及營新醫院函查兩造受
    傷情形。
    理  由
甲、程序方面：
    本件上訴人即被上訴人乙○○、甲○原起訴請求被上訴人即
    上訴人丙○○應給付上訴人即被上訴人乙○○、甲○各10萬
    元，及自起訴狀繕本送達日起至清償日止，按年息百分之5
    計算之利息；嗣於本院審理中減縮其上訴部分應受判決事項
    之聲明，請求被上訴人即上訴人丙○○應再給付上訴人即被
    上訴人乙○○、甲○各9萬元、7萬元，及自起訴狀繕本送達
    翌日即95年8月17日起至清償日止，按年息百分之5計算之利
    息；經核上訴人即被上訴人乙○○、甲○減縮其上訴部分應
    受判決事項之聲明，與民事訴訟法第436條之1第3項、第446
    條第1項但書及第255條第1項第3款之規定無不合，應予准許
    ，合先敘明。
乙、實體方面：
一、本件上訴人即被上訴人乙○○、甲○起訴主張：被上訴人即
    上訴人丙○○於94年5月5日晚間10時30分許，在台南縣新營
    市○○里○○路52之3號屋外，因細故與上訴人即被上訴人
    乙○○發生齟齬，竟基於傷害乙○○身體之故意，毆打乙○
    ○，致其受有頸部、右手、左前臂、右膝、右足擦傷、左大
    拇指挫傷之傷害。又上訴人即被上訴人甲○聞聲自前揭住處
    前來阻攔，亦遭毆打，而受有右背紅及左下胸部瘀青挫傷之
    傷害。為此，依侵權行為之法律關係，求為命被上訴人即上
    訴人丙○○應給付上訴人即被上訴人乙○○、甲○精神慰撫
    金各10萬元，及自起訴狀繕本送達日起至清償日止，按年息
    百分之5計算之利息之判決（原審判命被上訴人即上訴人丙
    ○○應給付上訴人即被上訴人乙○○、甲○各1萬元、3萬元
    ，及均自95年8月1日起至清償日止，按年息百分之5計算之
    利息，而駁回上訴人即被上訴人乙○○、甲○其餘之訴，上
    訴人即被上訴人乙○○、甲○及被上訴人即上訴人丙○○各
    對其不利之部分聲明上訴，上訴人即被上訴人乙○○、甲○
    並於本院審理中減縮其上訴部分應受判決事項之聲明，請求
    被上訴人即上訴人丙○○應再給付上訴人即被上訴人乙○○
    、甲○各9萬元、7萬元，及均自起訴狀繕本送達翌日即95
    年8月17日起至清償日止，按年息百分之5計算之利息）。
二、被上訴人即上訴人丙○○則以：被上訴人即上訴人丙○○係
    為避免上訴人即被上訴人乙○○之侵害，將之反推回去，雙
    方發生扭打，上訴人即被上訴人甲○出來幫助其子乙○○，
    向被上訴人即上訴人丙○○扭打，丙○○為求脫身，僅對於
    現在不法之侵害為必要排除之反擊行為，有客觀必要性且適
    當，應係正當防衛行為。縱認被上訴人即上訴人丙○○之行
    為不構成正當防衛，然上訴人即被上訴人乙○○、甲○二人
    挑釁陷害及圍攻被上訴人即上訴人之行為，致被上訴人即上
    訴人所受傷害較其二人嚴重，被上訴人即上訴人亦得向其二
    人主張侵權行為損害賠償各10萬元，並主張抵銷，則抵銷後
    ，上訴人即被上訴人二人不得再主張任何金額等語，資為抗
    辯。
三、查被上訴人即上訴人丙○○於94年5月5日晚間10時30分許，
    在台南縣新營市○○里○○路52之3號上訴人即被上訴人住
    處屋外，因細故與上訴人即被上訴人乙○○發生齟齬，二人
    發生扭打，乙○○因而受有頸部、右手、左前臂、右膝、右
    足擦傷、左大拇指挫傷之傷害，丙○○則受有面部、前胸及
    背部多處擦挫傷之傷害。又上訴人即被上訴人甲○聞聲自前
    揭住處前來阻攔，而受有右背紅及左下胸部瘀青疑挫傷之傷
    害之事實，為兩造所不爭執，且經本院依職權調取本院95年
    度簡上字第131號傷害案件刑事歷審卷核閱無訛，堪信為真
    實。
四、得心證之理由：
    本件兩造之爭執要點在於：(一)、被上訴人即上訴人丙○○是
    否有毆打上訴人即被上訴人甲○成傷？(二)、被上訴人即上訴
    人丙○○是否係基於正當防衛，方使上訴人即被上訴人乙○
    ○、甲○二人受傷？(三)、上訴人即被上訴人乙○○、甲○二
    人分別再請求慰撫金9萬元、7萬元，有無理由？(四)、上訴人
    即被上訴人乙○○、甲○二人有無共同毆打被上訴人即上訴
    人丙○○成傷？被上訴人即上訴人丙○○主張上訴人即被上
    訴人乙○○、甲○二人亦應賠償被上訴人即上訴人丙○○慰
    撫金各10萬元，並主張與上訴人即被上訴人乙○○、甲○之
    本件請求相抵銷，有無理由？茲分述如下：
(一)、上訴人即被上訴人甲○主張遭被上訴人即上訴人丙○○毆打
    成傷乙情，業據其提出奇美柳營分院94年5月6日診斷證明書
    為證（原審卷第25頁），而依上開診斷證明書之記載，上訴
    人即被上訴人甲○於當日晚間12時許以前即已趕至奇美柳營
    分院就診，以本件事發時間與其就醫時間相隔約1小時觀之
    ，可認上訴人即被上訴人甲○係在本件爭執中受傷無誤。審
    之兩造間素有嫌隙及本件事發緣由，顯見上訴人即被上訴人
    甲○所受傷害不可能係遭其子乙○○出手毆打所致，又參諸
    被上訴人即上訴人丙○○於前揭傷害刑事案件偵查中已自承
    ：伊與上訴人即被上訴人係互毆等語（見台灣台南地方法院
    檢察署94年度營偵字第748號偵查卷第27頁），足認上訴人
    即被上訴人甲○主張伊聞聲自前揭住處前來阻攔，而遭被上
    訴人即上訴人丙○○毆打，受有右背紅及左下胸部瘀青疑挫
    傷之傷害乙節，堪信屬實。被上訴人即上訴人丙○○辯稱：
    伊於前開時地與上訴人即被上訴人乙○○發生爭執而互毆，
    惟伊並未毆打上訴人即被上訴人甲○云云，應屬諉卸飾詞，
    不足採信。
(二)、按正當防衛必須對於現在不法之侵害始得為之，至於互毆行
    為則不得主張防衛權，而衡之一般社會經驗法則，互毆係屬
    多數動作構成單純一罪而互為攻擊之傷害行為，縱令一方先
    行出手，而還擊之一方在客觀上苟非單純對於現在不法之侵
    害為必要排除之反擊行為，因其本即有傷害之犯意存在，則
    對其互為攻擊之還手反擊行為，自無主張防衛權之餘地。本
    院觀諸上訴人即被上訴人甲○、乙○○父子之受傷部位及受
    傷程度，均較被上訴人即上訴人丙○○嚴重，而需要較長之
    修養期間，始能康復而回復正常作息，此有奇美柳營分院96
    年1月15日（96）奇院柳醫字第4103號函附病情摘要及營新
    醫院96年1月18日96營新發字第0960000006號函在卷可參，
    足見被上訴人即上訴人丙○○反擊之程度，顯較上訴人即被
    上訴人甲○、乙○○二人為強烈。又事發後，上訴人即被上
    訴人甲○、乙○○父子立即返回住處拉下鐵門，惟被上訴人
    即上訴人丙○○仍追至其住處門外並手持鐵棍敲打鐵門洩憤
    ，為兩造所不爭執，且有本院95年度簡上字第131號刑事判
    決附卷可稽，益見被上訴人即上訴人丙○○對上訴人即被上
    訴人甲○、乙○○父子毫無畏懼之意，且其反擊行為顯已逾
    越客觀上必要排除之程度。故縱被上訴人即上訴人丙○○與
    上訴人即被上訴人乙○○互有肢體衝突行為，惟被上訴人即
    上訴人丙○○之行為在客觀上並非單純對於現在不法之侵害
    為必要排除之反擊行為，而係本於傷害之故意，互為攻擊之
    還手反擊行為，自無主張防衛權之餘地。是故，被上訴人即
    上訴人丙○○辯稱其所為應屬正當防衛之行為云云，為不足
    採。
(三)、次按不法侵害他人之人格權，被害人受有非財產上損害，請
    求加害人賠償相當金額之慰撫金時，法院對於慰撫金之量定
    ，應斟酌實際加害情形、所造成之影響、被害人痛苦之程度
    、兩造之身分、地位、經濟情形及其他各種狀況，以核定相
    當之數額（最高法院47年台上字第1221號判例及同院51年台
    上字第223號判例意旨可資參照）。本院審酌本件事發經過
    ，及上訴人即被上訴人甲○、乙○○遭被上訴人即上訴人丙
    ○○毆打，而受有前開傷害情形，各需休養1至2星期即可回
    復正常作息，有奇美柳營分院96年1月15日（96）奇院柳醫
    字第4103號函附病情摘要及營新醫院96年1月18日96營新發
    字第0960000006號函附卷可按，致其精神上受有痛苦之程度
    ，並斟酌上訴人即被上訴人乙○○係大專畢業，經營棉被行
    ，月入約2、3萬元，名下有田賦、房屋及土地等6筆不動產
    ，及汽車1輛；上訴人即被上訴人甲○係國小畢業，經營棉
    被行，名下有土地及田賦等11筆；而被上訴人即上訴人係國
    小畢業，經營小吃店，月入約2萬餘元，名下有房屋、土地
    及田賦等5筆等一切情況，有原審95年10月4日言詞辯論筆錄
    、本院96年1月24日準備程序筆錄及稅務電子閘門財產所得
    調件明細表在卷足憑；因認上訴人即被上訴人乙○○、甲○
    請求精神慰撫金各10萬元，尚屬過高，應予核減為各1萬元
    、3萬元，方屬公允。
(四)、被上訴人即上訴人丙○○雖另抗辯：其亦遭上訴人即被上訴
    人甲○等二人毆打，受有面部、前胸及背部多處擦挫傷之傷
    害，上訴人即被上訴人甲○等二人應各賠償其10萬元之非財
    產上損害，並主張以此與上訴人即被上訴人之本件請求互為
    抵銷云云；惟查，按二人互負債務，而其給付種類相同，並
    均屆清償期者，各得以其債務，與他方之債務，互為抵銷；
    然因故意侵權行為而負擔之債，其債務人不得主張抵銷，此
    觀民法第334條第1項、第339條規定即明。揆諸前揭法文，
    乃因故意侵權行為而負擔之債，與他項債務之性質不同，為
    保護債權人之利益，故不許債務人主張抵銷。因之，本件被
    上訴人即上訴人丙○○既係基於傷害之故意，不法侵害上訴
    人即被上訴人甲○、乙○○二人之身體，致負有侵權行為損
    害賠償債務，不論其主張遭上訴人即被上訴人乙○○、甲○
    二人共同毆打成傷乙節是否屬實，依前揭民法第339條之規
    定，其對上訴人即被上訴人甲○、乙○○二人既不得主張與
    本件因故意侵權行為而負擔之債互為抵銷，則其抵銷之抗辯
    ，即非正當，不應准許。
(五)、末按給付無確定期限者，債務人於債權人得請求給付時，經
    其催告而未為給付，自受催告時起，負遲延責任；其經債權
    人起訴而送達訴狀，或依督促程序送達支付命令，或為其他
    相類之行為者，與催告有同一之效力；遲延之債務，以支付
    金錢為標的者，債權人得請求依法定利率計算之遲延利息；
    但約定利率較高者，仍從其約定利率；應付利息之債務，其
    利率未經約定，亦無法律可據者，週年利率為百分之五；民
    法第229條第2項、第233條第1項及第203條定有明文。綜上
    所述，上訴人即被上訴人甲○、乙○○依侵權行為之法律關
    係，請求被上訴人即上訴人丙○○給付其等二人各3萬元、1
    萬元，及均自起訴狀繕本送達翌日即95年8月17日（依原審
    卷第14頁送達證書記載起訴狀繕本送達時間為95年8月16日
    ）起至清償日止，按年息百分之5計算之法定遲延利息，為
    有理由，應予准許，又本件係屬適用簡易訴訟程序之民事簡
    易事件，上開應准許部分所為被上訴人即上訴人丙○○敗訴
    部分之判決，應依職權宣告假執行。至逾此所為之請求，為
    無理由，應予駁回。原審判決命被上訴人即上訴人丙○○應
    給付上訴人即被上訴人乙○○、甲○各1萬元、3萬元，及均
    自95年8月1日起至清償日止，按年息百分之5計算之利息，
    而駁回上訴人即被上訴人乙○○、甲○其餘請求，兩造就原
    判決各對不利於己之部分提起上訴，分別指摘原判決不當，
    求予廢棄改判。就被上訴人即上訴人丙○○上訴部分，原判
    決命被上訴人即上訴人丙○○給付超過自95年8月17日起算
    之法定遲延利息部分，及該部分假執行之宣告，尚有違誤，
    此部分被上訴人即上訴人丙○○之上訴為有理由，原判決此
    部分應予廢棄，爰由本院改判如主文第二項所示。上開應准
    許部分，原審判命被上訴人即上訴人丙○○給付，並為假執
    行之宣告，核無違誤，被上訴人即上訴人丙○○上訴意旨，
    指摘原判決此部分不當，求予廢棄，為無理由，應予駁回。
    又上訴人即被上訴人乙○○、甲○上訴部分，原判決就此部
    分為其敗訴之判決，核無違誤，上訴意旨，就此部分指摘原
    判決不當，求予廢棄，為無理由，應駁回其上訴。
(六)、本件待證事實已臻明確，兩造其餘攻擊防禦方法及舉證，對
    判決結果已不生影響，爰不一一論述，併此敘明。
(七)、本件第一審及第二審訴訟費用額依附表確定為3,990元。
五、據上論結，本件上訴人丙○○上訴部分為一部有理由，一部
    無理由，上訴人乙○○、甲○上訴部分為無理由，依民事訴
    訟法第436條之1第3項、第449條第1項、第450條、第78條、
    第79條、第87條，判決如主文。
中　　華　　民　　國　　96　　年　　3 　　月　　29　　日
                  民事第三庭    審判長法　官　蔡美美
                                      法　官　孫玉文
                                      法　官　張季芬
  附表
┌─────────────┬─────────────┬──────────┐
│項　　　　　　　　　目    │    金　　額　（新台幣）  │   備　　　　註     │
├─────────────┼─────────────┼──────────┤
│第一審裁判費　　　        │0元（免徵裁判費）　　     │刑事附帶民事訴訟裁定│
│                          │                          │移送本院民事庭      │
├─────────────┼─────────────┼──────────┤
│                          │2,490元              　　 │上訴人甲○、乙○○預│
│第二審裁判費              │                          │納                  │
│                          ├─────────────┼──────────┤
│            　　　　　　　│1,500元          　　　　 │上訴人丙○○預納    │
├─────────────┼─────────────┼──────────┤
│共　　　　　　　　　計　　│3,990元              　　 │　　　　　　　　　　│
└─────────────┴─────────────┴──────────┘
以上正本證明與原本無異
本判決不得上訴
中　　華　　民　　國　　96　　年　　3 　　月　　29　　日
                                      書記官　陳美萍
